臺灣桃園地方法院民事判決　　　　　　 100年度家訴字第63號
原　　　告　林國欽
被　　　告　彭瑞珍
訴訟代理人　蔡勝雄律師
上列當事人間請求確認婚姻關係存在事件，本院於民國100 年5
月18日言詞辯論終結，判決如下：
    主      文
原告之訴駁回。
訴訟費用由原告負擔。
    事實及理由
一、原告主張略以：兩造原為夫妻關係，於民國99年6 月14日向
    戶政機關辦妥離婚登記，惟在兩造離婚協議書上簽名之證人
    胡志銘、彭世輝均未在現場或見聞兩造達成離婚協議，亦即
    該2 人未親自在場親自或親聞兩造確有離婚之真意後，即於
    離婚協議書上簽名，且當初同事（即證人）皆不願意成為證
    人，更希望原告能與被告好好談，當時因原告情緒不佳而且
    一再央求，同事也只提供個人資料，不願同意蓋章，而希望
    雙方能好好的再談，如果真的沒機會才會同意蓋章，是該2
    位證人均未親自或親聞原告有離婚之真意，依民法第1050條
    規定，兩造離婚不符合離婚之法定要件，自屬無效，原告與
    被告仍為夫妻身份，為此提起本訴，請求判決確認兩造婚姻
    關係存在等語，並聲明：確認原告與被告間婚姻關係存在。
二、被告則以：當時是原告堅決要離婚，證人也是原告找的，證
    人都知道兩造要離婚，所以才在離婚協議書上簽名，兩造離
    婚符合法定要件等語置辯，而為答辯聲明：請求駁回原告之
    訴。
三、按「確認法律關係之訴，非原告有即受確認判決之法律上利
    益者，不得提起之。」，民事訴訟法第247 條第1 項前段定
    有明文。所謂即受確認判決之法律上利益，係指法律關係之
    存否不明確，原告主觀上認其在法律上之地位有不妥之狀態
    存在，且此種不妥之狀態，能以確認判決將之除去者而言（
    最高法院52年臺上字第1240號判例參照）。本件原告主張兩
    造離婚無效故婚姻關係存在乙節為被告所否認，且兩造戶籍
    上存有離婚登記，則原告與被告間於私法上之身分關係尚非
    明確，原告私法上之地位難謂無不妥之狀態，又此項不妥之
    狀態得以對於被告之確認判決除去，參照前揭說明，原告提
    起本件確認訴訟，自有受確認判決之法律上利益，合先敘明
    。
四、次按「法律行為，不依法定方式者，無效。但法律另有規定
    者，不在此限。」，民法第73條定有明文。又「兩願離婚，
    應以書面為之，有二人以上證人之簽名並應向戶政機關為離
    婚之登記。」，同法第1050條規定甚明。再按民法第1050條
    所謂2 人以上證人之簽名，固不限於作成離婚證書時為之，
    亦不限於協定離婚時在場之人，始得為證人，然究難謂非親
    見或親聞雙方當事人確有離婚真意之人，亦得為證人，最高
    法院68年台上字第3792號判例意旨足資參照，申言之，如配
    偶之一方持離婚協議書向證人請求簽名時，他方業經表示同
    意離婚，證人並已知悉當事人間有離婚之協議，而於兩願離
    婚之證書上簽名，自不能謂不備法定要件。故證人在兩願離
    婚證書上之簽名或蓋章，無須於該證書作成同時為之，僅須
    對離婚之協議在場聞見，或知悉當事人間有離婚之協議，即
    足當之（最高法院87年度台上字第885 號判決意旨參考）。
五、經查：
  (一)兩造於民國80年11月16日結婚，而於99年6 月14日持離婚協
    議書向戶政機關辦妥離婚登記，且兩造持以辦理前揭離婚登
    記之「離婚協議書」，均係由兩造親自簽名之情，除有戶籍
    謄本及離婚協議書影本附卷可稽外，並為原、被告所不爭執
    ，是兩造於簽訂前揭離婚協議書時具有離婚之合意，堪信為
    真實。
  (二)而前揭持以辦理系爭離婚登記之「離婚協議書」於簽訂過程
    中，該協議書上所列之的證人彭世輝、胡志銘是否確如原告
    所主張均未親自或親聞原告有離婚真意之情，業經2 位證人
    分別於100 年3 月30日及100 年5 月4 日到庭證述以就彭
    世輝之證稱為：「簽名是我簽的，但蓋章不是我蓋的，從頭
    到尾原告只跟我要身分證字號及住址的資料，然後當時我只
    問原告是否確定要離婚，希望他們好好談，若真的不行我才
    蓋章，從頭到尾我不曉得發生何事，當時我會簽名是因為我
    跟原告是同事，我並沒有看內容，我只在協議書上面簽名及
    書寫身分證字號及住址，其他我沒看內容，我有問原告確定
    要離婚嗎，真的要離婚我再蓋章，但後來我沒有蓋章，那章
    是誰蓋的我也不知道，簽名當時我不確定兩造是否要離婚，
    我只跟原告確認他們真的離婚我再來蓋章，但後來原告並沒
    有請我蓋章，後來我聽被告的妹妹說兩造仍同住，其他我不
    曉得兩造是否離婚，我知道就是這樣，因為時間太久了，我
    不記得簽名當時離婚協議書上有填寫內容，時間很久我也不
    確定那天簽的，我記得是在公司中華映管龍潭廠簽的。」等
    語（見本院100 年3 月30日言詞辯論筆錄）。就胡志銘之
    證述則為：「離婚協議書上是我簽名，但章不是我蓋的，章
    也不是我的，當時女方不想離婚，是男方想離婚，因為男方
    當時覺得在一起很痛苦，可能有些爭執什麼的，男方就說離
    婚要請我當證人，我很為難，所以他就拿了一張離婚協議書
    給我簽名，但裡面的詳細內容還沒寫完，裡面的內容好像有
    寫到小孩及車子之類的，因為在公司我也沒有看太多，我只
    知道是離婚協議書，裡面的內容還沒議定好，我先簽名，因
    為我想說等他們離婚協議書都議定好寫完，我還要再蓋章，
    所以我就先簽名，當時我知道女方還不想離婚，我認為他們
    只是一時吵架氣憤而已，我認為女方不會簽，當時我只想應
    付男方的要求而已，男方那時覺得很痛苦，他想離婚，我有
    與女方通過電話，但她當時不想離，我不記得我有告訴女方
    說我有在離婚協議書上簽名，但我有告訴女方若要離婚要捍
    衛自己的權益，我是很後來差不多前幾個月才知道他們離婚
    ，因為之前還有聽男方說載他老婆去家樂福之類的，我並無
    向女方求證過他們有無離婚。」等語（見本院100 年5 月4
    日言詞辯論筆錄）。是依證人2 人所述可知，前揭離婚協議
    書均為其等2 人親簽無誤，且依原告於本院100 年5 月4 日
    言詞辯論時所自承稱：當時給證人簽時協議書是對摺，只有
    給他們看簽名欄，他們想要看有要翻看內容，我就翻回來跟
    他們說這件事他們不要知道，我有生氣的說我要離婚，然後
    就拿給他們簽名等語，有前揭筆錄可稽，足見原告已自認其
    於提出離婚協議書與2 位證人見證時，已當場明白表露離婚
    意思，僅就協議內容並不欲為證人所知悉，自可推認證人2
    人於擔任兩造離婚見證人時，均已知悉原告離婚之真意，至
    其2 人雖均表明於簽名時均希冀兩造能再就離婚與否詳加考
    慮，並誤以為前揭離婚協議書尚需經其2 人親自蓋章始生見
    證之效力等語，惟查，證人2 人已明確知悉原告有離婚真意
    之情已如前述，且其2 人均已在前揭離婚協議書上簽名，本
    院尚難執以證人2 人希冀兩造能詳加考慮之情，執此推認原
    告指摘證人等均不知悉原告有無離婚之真意一節，與事實相
    符，故原告主張彼等未確認伊離婚真意云云，不足採信。再
    者，被告於本院100 年3 月30日訊問時以：「我有聽我妹妹
    說，證人（指彭世輝）簽名後有打電話問我妹妹，說我與原
    告怎麼了，我妹妹有說我與原告不合，那時雖證人已簽名，
    但尚未去登記，離婚協議書是我及原告都簽好了，原告才拿
    去給證人簽，另一位證人（即胡志銘）簽名後我有跟他通電
    話，說我們要去辦離婚，那位證人說若走到不能走要我為小
    孩爭取權利，但我有說我會照協議書履行。」等語置辯，核
    與前揭2 位證人所述之內容相互以觀，亦難謂證人全然不知
    悉兩造有離婚之真意，以此情形，證人既確實已均知悉兩造
    離婚之真意，是縱其等2 人均未於該離婚協議書上加蓋印文
    ，然仍不妨礙其等2 人已為之簽名效力，是兩造之離婚，自
    與首揭法律規定之要件相符，兩造間之協議離婚即已具備應
    有二人以上證人之要件。
  (三)綜上事證所認，兩造於簽訂離婚協議書當時具有離婚之合意
    ，而二位證人確實知悉兩造離婚之事，事後兩造並已至戶政
    機關辦理離婚登記，是本件兩造離婚即已具備法定要件而生
    離婚之效力，原告主張兩造前於99年6 月14日所為之離婚，
    應屬無效，求為確認兩造之婚姻關係存在云云，要無理由，
    應予駁回。
六、兩造離婚協議書上之二位證人之印章、印文部份，原告已承
    認係其偽造，此部份涉嫌犯罪，應函請檢察官偵辦，併此說
    明。
七、據上論結，本件原告之訴無理由，依民事訴訟法第78條，判
    決如主文。
中    華    民    國   100    年    5     月    18    日
                  家事法庭法  官  陳添喜
以上正本係照原本作成。
如對本判決不服，須於判決送達後20日內向本院提出上訴狀（應
附繕本），並繳納上訴費用。
中    華    民    國    100  年    5    月    19    日
                          書記官  楊慧伶